臺灣板橋地方法院民事判決　　　　　　 99年度重訴字第240號
原　　　告　楊蕭美玲
　　　　　　曾樹藤
　　　　　　曾淑秋
　　　　　　黃美英
　　　　　　曾周悅治
　　　　　　曾嚥羽
　　　　　　曾淑敏
　　　　　　曾慶祥
　　　　　　黃寶蓮
　　　　　　黃阿嬌
　　　　　　黃美麗
　　　　　　黃文至
　　　　　　黃文隆
　　　　　　蕭美麗
前列十四人共同
訴訟代理人　林重宏律師
被　　　告　許三義
　　　　　　許正雄
　　　　　　許重信
　　　　　　張重國
前列四人共同
訴訟代理人　陳淑貞律師
上列當事人間請求拆屋還地等事件，經本院於民國100年6月15日
言詞辯論終結，判決如下：
    主  文
原告之訴及假執行之聲請均駁回。
訴訟費用由原告負擔。
    事實及理由
一、原告主張：
  (一)本件座落於新北市○○區○○段132地號（重測前為蘆洲市
    ○○○○○段242-1地號）、應有部分1/6之系爭土地，係登
    記為原告之被繼承人蕭玉葉、曾蕭甘之被繼承人蕭林名所有
    。蕭林名於民國（下同）23年10月25日死亡，是原告之被繼
    承人蕭玉葉、曾蕭甘因繼承自蕭林名取得系爭土地之所有權
    ，並再由原告繼承取得所有權。雖系爭土地於36年總登記時
    係以當時已死亡之蕭林名為所有權登記名義人，而原告之被
    繼承人蕭玉葉、曾蕭甘係蕭林名之養女而非為親生子女，惟
    並不影響原告再轉繼承蕭林名財產之權利，此由蕭林名所有
    之其他二筆土地（坐落蘆洲區○○段第135、145地號）業經
    原告辦理繼承登記並出售予第三人即可證明。
  (二)系爭土地上現有門牌號碼新北市蘆洲區○○○路65號、67號
    二棟三層及頂樓加蓋之建物，係未經土地所有權人同意之占
    用，已侵害原告及全體共有人之所有權，並非被告所稱係基
    於買賣契約而有權占用。亦即，系爭土地之其他共有人張登
    （應有部分1/6）、張林藩（應有部分1/6）、張士林、張士
    文（應有部分合計1/6），及蕭林名（應有部分1/6）之繼承
    人蕭玉葉並無出賣其應有部分及交付占有予被告之被繼承人
    許張加再之事實。被告所提出之杜賣證書及買賣契約書亦非
    真正。而原告楊蕭美玲亦未曾交付其印鑑證明與許張加再辦
    理所有權移轉登記。
  (三)是原告自得行使系爭土地所有人之物上請求權、共有物返還
    請求權、侵權行為損害賠償請求權及不當得利返還請求權，
    請求被告排除侵害、回復原狀、賠償損害並返還利益。被告
    除應拆屋還地外，並應按占用土地之實測面積，給付自起訴
    狀繕本送達之翌日回溯五年起算，至返還系爭土地予原告之
    日止，相當於租金之不當利得每月新台幣（下同）2萬2116
    元（計算式：系爭土地申報地價20060元／平方公尺×面積
    132.3平方公尺×10 %÷12=22, 116元），爰依民法第767
    條、第821條、第184條、第185條、第179條及土地法第105
    條、第97條第1項、第148條之規定，提起本件訴訟。
  (四)並聲明：1.被告應連帶將門牌號碼新北市蘆洲區○○○路65
    號及67號建物占用新北市○○區○○段132地號土地面積
    132.3平方公尺部分拆除，並將土地返還予原告及共有人全
    體。2.被告應連帶給付原告及全體共有人132萬6969元，及
    按年息百分之5計算之利息，並自起訴狀繕本送達翌日起至
    返還土地之日止，按月給付原告及全體共有人2萬2116元。
    3.願供擔保請准宣告假執行。
二、被告抗辯：
  (一)系爭土地係於36年7月1日總登記為張登、張廷藩、張酒灶及
    張樹火、張不、蕭林名等六人所有、應有部分各六分之一。
    原告雖以蕭林名之再轉繼承人即土地所有權人之地位向被告
    主張拆屋還地，惟原告所主張之被繼承人蕭林名係「於日據
    時期住在台北州新莊郡鷺洲庄和尚洲溪墘242番地之蕭林名
    」，土地登記載為共有人之蕭林名則係「住在台北市太平町
    四丁目106番地之蕭林名」，兩者實為同姓名之二人，原告
    既無法證明其住址不同之被繼承人即係土地所有人，自不能
    繼承系爭土地。
  (二)況原告之被繼承人蕭林名於23年10月25日死亡之事實既為原
    告所自認，則蕭林名於36年系爭土地總登記時已因死亡而喪
    失權利能力，自非系爭土地之共有人（張樹火、張不亦係在
    36年系爭土地總登記以前死亡，自不因登記而取得系爭土地
    所有權）。故此筆總登記為當時已死亡之蕭林名所有、所有
    權應有部分1/6之系爭土地，不論是否為原告之被繼承人蕭
    林名所有，亦不論其繼承人仍未辦理所有權登記，其未經登
    記之物上請求權仍有消滅時效規定之適用，且其另主張之侵
    權行為損害賠償請求權及不當得利請求權亦已罹於時效，故
    被告主張時效抗辯，即其權利已消滅。
  (三)況原告主張其為蕭林名之再轉繼承人，其繼承權尚未經證明
    。縱依原告所主張，其被繼承人蕭玉葉、曾蕭甘係蕭林名之
    養女，而依蕭林名於23年死亡即繼承發生當時之日本舊民法
    規定，或依當時台灣之當地習慣，女子不得享有繼承權。則
    原告亦無自蕭林名再轉繼承系爭土地之權利。
  (四)被告之被繼承人許張加再，於45年4月22日與系爭土地共有
    人張登、張廷藩（應有部分各1/6）、張士林及張士文（張
    酒灶之繼承人。因繼承而取得應有部分各1/12）簽訂杜賣證
    書，買受取得系爭土地應有部分377/1330，且經現場指明界
    址，特定土地之位置在「北畔馬路邊自古井至出馬路止之店
    鋪建築基地幅八拾四尺半深六拾參尺即坪數壹佰四拾七坪整
    」而移轉取得系爭土地之占有，嗣復因此交付占有之土地實
    際上僅有142坪而不足於買賣所約定之147坪，另由張廷藩以
    書面契約將其所有之部分鄰地（房屋東側水溝邊緣為界）讓
    與許張加再，並給付補償費1,500元。故被告之被繼承人許
    張加再係有權占有系爭土地而在系爭土地上興建建物。
  (五)被告之被繼承人許張加再，另曾因蕭玉葉（原告蕭美麗、楊
    蕭美玲之被繼承人）主張其為蕭林名之唯一繼承人，而於54
    年3月12日與蕭玉葉簽訂不動產買賣契約，買受系爭土地登
    記為蕭林名、應有部分權利範圍1/6，惟蕭玉葉尚未辦畢繼
    承登記即於同年5月31日死亡，致許張加再遲未能依約再取
    得登記為蕭林名所有、權利範圍1/6之土地，雖經蕭玉葉之
    繼承人即原告楊蕭美玲交付其印鑑證明以履行移轉登記義務
    ，惟蕭玉葉之另一繼承人即原告蕭美麗仍拒未履行，許張加
    再為此亦曾起訴請求辦理移轉登記。此系爭土地之買賣事實
    ，由原告蕭美麗、楊蕭美玲、曾淑秋、曾樹藤、黃文至，於
    96年為辦理蕭林名財產之繼承登記所書立之切結書，以手寫
    載明「蕭玉葉將土地讓渡與許張加再並有讓渡書，因土地所
    有權狀在許張加再手中，故無法提供土地所有權狀」、以及
    被告亦持有該相當於所有權狀之「共有人書狀保持證」即明
    。故蕭玉葉既係否認其他繼承人之繼承權，而將登記為蕭林
    名之系爭土地，以排除其他繼承人占有、管理或處分之地位
    而與許張加再簽立買賣契約，則縱其申請繼承登記雖未完成
    ，或曾蕭甘縱係亦為蕭林名之繼承人，曾蕭甘之繼承權自54
    年間起遭蕭玉葉侵害，其繼承回復請求權逾十年未行使而消
    滅、原有之繼承權已喪失，則被告為保全其基於許張加再與
    蕭玉葉間之系爭土地買賣契約而取得占有系爭土地之權利，
    自得代位原告楊蕭美玲、蕭美麗主張此抗辯。又原告蕭美麗
    、楊蕭美玲既為蕭玉葉之繼承人，自應受蕭玉葉與許張加再
    所簽定之買賣契約拘束，非但不得對被告主張無權占有，尚
    更應負權利瑕疵擔保責任。
  (六)故被告之被繼承人許張加再，既係基於系爭土地登記名義人
    張登、張廷藩、張士林、張士文及蕭林名之繼承人蕭玉葉之
    同意且交付占有，且符合共有人及應有部分過半數之規定，
    自屬有權占用。
  (七)況系爭土地之占用，係自54年起即興建現有建物、所占面積
    非輕微，則原告及其被繼承人蕭玉葉、曾蕭甘顯係知情已逾
    40餘年，即系爭土地全體共有人及繼承人、繼受人均無異議
    。且系爭登記為蕭林名所有、應有部分1/6之土地，其應納
    地價稅亦均由被告之被繼承人許張加再以土地管理人名義繳
    付迄今，此亦已足引起被告之正當信任，認原告已不欲行使
    其權利，則原告再起訴主張權利，已有違誠信原則並構成權
    利失效原則。
  (八)又原告曾樹藤、曾淑秋、黃美英、曾周悅治、曾嚥羽、曾淑
    敏、曾慶祥、黃寶蓮、黃阿嬌、黃美麗、黃文至、黃文隆十
    二人，主張其等係自被繼承人曾蕭甘再轉繼承蕭林名所有之
    系爭土地而為土地所有人。縱所述為真，依其提出之繼承系
    統表，其應繼承之應有部分實際僅為1/12，則其等據以提起
    本訴所主張之利益僅為11平方公尺（計算式：132.3×1/12=
    11），相較於被告所有之三層樓及頂樓陸續加蓋之建物及長
    達40餘年在此居住所建立之人際關係，其請求拆除被告之建
    物，所得利益極微而被告所受損失甚大，更損及與被告之建
    物連棟之整排建築，而構成以損害他人為主要目的之權利濫
    用。何況，原告及其被繼承人40餘年來長期不行使權利，致
    被告之父許張加再及被告因信任前述買賣關係而陸續在系爭
    土地興建修繕房屋、使用收益及營生，且40餘年來均由許張
    加再及被告代原告繳納地價稅至今，原告均無異議，顯已足
    引起被告之正當信任，而認原告已不欲行使其權利，則原告
    再於本件主張權利，令被告等人陷入困境，應認有違誠信原
    則，其權利已然失效。
  (九)且本件原告主張其等為系爭土地之共有人，依侵權行為、共
    有人之物上請求權、不當得利等規定，請求被告拆屋還地；
    並請求返還回溯5年相當於租金之不當得利，惟上開請求權
    均已罹於時效。其中主張之不當得利請求權，係屬可分之給
    付，原告自不得以共有人之地位請求向全體共有人為全部之
    給付。而原告以土地申報地價年息10%之租金限額最高值作
    為標準計算相當租金之不當得利，其金額已過高，與系爭土
    地之位置、工商業繁榮程度、利用基地之經濟價值及所受利
    益亦不相符。
  (十)並聲明：原告之訴及假執行之聲請均駁回。
三、兩造不爭執之事實：（本院卷二第42頁）
  (一)系爭132地號土地持分六分之一現登記為蕭林名所有，蕭林
    名在23年10月25日死亡。
  (二)原告等人為蕭林名之繼承人或再轉繼承人。
  (三)被告所有之系爭65、67號房屋佔用系爭132地號土地132.3平
    方公尺。
  (四)登記為蕭林名名下其他之蘆洲區○○段第135、145地號土地
    ，已經原告等人辦妥繼承登記並出售他人。
四、本件爭執點：（本院卷二第42頁反面）
  (一)原告之被繼承人蕭林名是否為系爭132地號之所有權人？
  (二)原告等人是否為蕭林名之再轉繼承人？
  (三)被告是否無權佔有系爭土地？
  (四)原告之請求權是否已經罹於時效或權利失效？
  (五)原告請求有無權利濫用？
  (六)原告請求不當得利金額為何？
    以下一一說明
五、就原告之被繼承人蕭林名是否為系爭132地號之所有權人，
    及原告等人是否為蕭林名之再轉繼承人一節而言：
  (一)查原告主張系爭土地，係登記為原告之被繼承人蕭玉葉、曾
    蕭甘之被繼承人蕭林名所有，蕭林名於23年10月25日死亡，
    是原告之被繼承人蕭玉葉、曾蕭甘因繼承自蕭林名取得系爭
    土地之所有權，並再由原告繼承取得所有權等情，業據其提
    出土地登記簿謄本、繼承系統表、戶籍謄本等資料為證（本
    院卷一第9頁、第21頁、第106-144頁）。
  (二)被告雖抗辯原告無法證明其主張之被繼承人蕭林名與系爭土
    地所有人蕭林名係同一人，依日據時期土地謄本土地登記標
    示部二位蕭林名之住址有別云云。惟查，依原告所提出之日
    據時期土地謄本所載，原告所主張之被繼承人「蕭林名」是
    指日據時期住「台北州新莊郡鷺洲庄和尚洲溪墘242番地」
    之「蕭林名」（本院卷第106頁），而登記系爭土地（重測
    前地號為和尚洲溪墘段242-1號）為共有人之「蕭林名」，
    雖記載其住所為「台北市太平町四丁目106番地」，惟其所
    取得之不動產則位在「和尚洲溪墘段242-1番地」（本院卷
    第189、191頁），是原告所指之「蕭林名」住所與其所取得
    之不動產所在地即屬相同。又原告所指之「蕭林名」丈夫為
    「蕭」，於日據時期住所為「台北廳大加蚋堡大稻埕九間
    仔後街23番戶」，而「蕭林名」之繼承人蕭玉葉（即原告等
    人之被繼承人）戶籍謄本上亦曾記載居住於同一住所（本院
    卷一第107頁、第115頁），是依上述資料記載可知，原告所
    主張之「蕭林名」與土地登記共有人之「蕭林名」確屬同一
    人無疑；再參以由第三人張松藤出具之保證書（本院卷一第
    221頁），聲明該不同住址之蕭林名係同一人，更足以佐證
    原告此部份之主張，應屬事實。
  (三)被告雖又抗辯原告之被繼承人蕭玉葉、曾蕭甘係蕭林名之養
    女，而依蕭林名於23年死亡即繼承發生當時之日本舊民法規
    定，或依當時台灣之當地習慣，女子不得享有繼承權云云。
    惟查，原告業已提出繼承系統表所載全體之人相關戶籍謄本
    （本院卷一第106-144頁），足證繼承系統表所示繼承關係
    應屬真正。原告之繼承人蕭玉葉及曾蕭甘雖係蕭林名之養女
    而非為親生子女，惟按前清時代，養女從養家之姓，對養家
    之親屬發生與親生子相同之親屬關係，日據時期之養女亦與
    前清無異，光復後法律上養女與養男無異（參臺灣民事習慣
    調查報告第164至165頁）；就財產法上之關係而論，前清時
    代，養子女既因收養關係而取得養親之嫡子女身分，於財產
    法上，即為養家之家產之共財親，養子與養親間發生繼承關
    係，日據時期，對家產繼承，無論過房子或螟蛉子，均與親
    生子女同（第175頁），養女取得與親生女相同之身分，其
    繼承權亦與親生女無差別（臺灣民事習慣調查報告第403 頁
    ）。據上，足認於我國舊有習慣上，就與養家間之關係，包
    含財產關係，向將養子女與親生子女同視（亦即養子比照親
    生子，養女比照親生女），並無僅養子視同養家親生子，養
    女則另行對待之情況。何況，本件之養家父母蕭林名、蕭
    並無收養其他養子女之情形。準此，蕭玉葉及曾蕭甘縱為養
    女仍有繼承權，被告主張蕭玉葉及曾蕭甘無繼承權，尚不足
    採。
  (四)再查，被告亦曾發函邀約原告蕭美麗、楊蕭美玲、曾淑秋、
    曾樹藤、黃文至協商，函文承認其係蕭林名之再轉繼承人、
    系爭土地所有權人蕭林名即為原告之被繼承人蕭林名，而蕭
    林名之繼承人確為蕭玉葉與曾蕭甘（本院卷二第16-17頁）
    。更足以證明原告之被繼承人蕭林名為系爭132地號之所有
    權人，及原告等人確為蕭林名之再轉繼承人。
  (五)被告雖又辯稱系爭土地於36年辦理總登記時，蕭林名早已死
    亡而人格消滅，顯無權利能力而不得為權利義務之主體，即
    無法取得系爭土地之所有權，並舉最高法院90年台上字第
    792號判決意旨為證。惟查，該案之事實為「土地所有權於
    日據時期係登記為業主公業（即祭祀公業）許耀、管理人為
    許貓生，台灣省光復後於35年7月12日辦理總登記時，則逕
    登記為許貓生所有，惟許貓生於辦理總登記前早已死亡多年
    」，是該案之系爭土地原非許貓生所有，且其於總登記前早
    已死亡多年，自無從僅因登記其名義，即認定其取得系爭土
    地所有權。惟本件事實為「土地所有權於日據時期係登記為
    蕭林名所有，台灣省光復後於35年7月12日辦理總登記時，
    亦逕登記為蕭林名所有，惟蕭林名於辦理總登記前早已死亡
    多年」，兩案之事實既有不同，且系爭土地本屬蕭林名所有
    ，自無從逕為比附援引適用上開見解。更何況，依內政部於
    81 年3月出版、82年1月增印之「台灣土地登記制度之由來
    與光復初期土地登記之回顧」第5章「台灣光復初期之土地
    總登記」．第2節第5目「無人申報土地之處理」記載：台灣
    省辦理土地權利憑證繳驗及換發書狀，因時值光復未久，不
    少人民於戰時遠適他鄉，或為日軍徵調服役，尚未返鄉，縱
    係在鄉人民，亦或因宣導不足，對於繳驗憑證換發書狀之意
    義未明，而承辦之工作人員對於法令之規定亦有認識不夠者
    ，致各縣巿於辦理時發生下列各項問題：1.未經權利人委託
    ，由其親友或村里長或縣巿長代為申報者，2.未經權利人申
    報，由地政機關自不動產登記簿移載於土地登記總簿者，3.
    原不動產登記簿所載土地權利人業已死亡，仍以死者名義申
    報者，4.土地權利已移轉他人，仍由原權利人申報者，5.無
    人申報者（最高法院93年度台上字第917號判決參照）。且
    按「人之權利能力，始於出生，終於死亡」、「繼承因被繼
    承人死亡而開始」、「繼承人自繼承開始時，除本法另有規
    定外，承受被繼承人財產上之一切權利義務，但權利義務專
    屬於被繼承人本身者，不在此限」、「因繼承、強制執行、
    公用徵收或法院之判決，於登記前已取得不動產物權者，非
    經登記，不得處分其物權」，民法第6條、第1147條、第
    1148條、第759條分別定有明文。本件中，無論當時登記情
    形究竟如何，系爭土地原先即為蕭林名所有，雖其於總登記
    前死亡多年，應認不影響其登記之效力，且依上述條文規定
    ，即應由蕭林名之繼承人（及再轉繼承人）因繼承而取得系
    爭土地所有權。故被告此部分抗辯，亦不足採。
  (六)被告又辯稱蕭玉葉曾以蕭林名唯一繼承人之身分，將系爭土
    地出賣予被告之被繼承人許張加再、交付土地所有權狀、交
    付使用、復向登記機關申請因繼承所有權移轉登記於其個人
    名下，顯見蕭玉葉係否認其他繼承人之繼承權，曾蕭甘縱使
    為蕭林名之繼承人，其繼承權早自54年間即遭蕭玉葉侵害，
    依法曾蕭甘之繼承回復請求權已喪失，故除蕭美麗、楊蕭美
    玲以外之原告即非屬繼承人云云。惟查，蕭玉葉與曾蕭甘二
    人內部關係究竟如何，因年代久遠且缺乏事證，尚無法逕依
    蕭玉葉一人辦理繼承及出售系爭土地之行為，即認定其確有
    侵害曾蕭甘繼承權之事實。何況，蕭玉葉與曾蕭甘兩人之全
    體繼承人於95、96年間共同辦理新北市○○區○○段135、
    145 帝號土地之繼承登記手續，續於99年間亦共同辦理同段
    132及147地號道路用地之繼承登記手續，此均有繼承系統表
    及分割協議書附卷可稽（本院卷一第21-22頁、第201-204頁
    、第219-220頁、本院卷二第19頁），更足以證明蕭玉葉與
    曾蕭甘兩人之子孫同為蕭林名名下財產之繼承人，蕭玉葉應
    無侵害曾蕭甘繼承權之情事。
六、就被告是否無權占有系爭土地一節而言：
  (一)查被告抗辯系爭土地於36年7月1日辦理總登記後，有效取得
    土地所有權者為當時仍生存張登、張廷藩、張酒灶等三人、
    應有部分各1/6，而張酒灶於41年間死亡，其應有部分1/6由
    張士林及張士文繼承，應有部分各1/12。被告之被繼承人許
    張加再於45年4月22日與張登、張廷藩及張酒灶之繼承人張
    士林及張士文簽訂杜賣證書，買受系爭土地之持分1330分之
    377，並曾因實際交付坪數短少，而於54年12月26日由張廷
    藩另行交付系爭土地鄰地之部分土地及由許張加再給付補償
    費1,500元等情，業據其提出重造前舊簿土地謄本、杜賣證
    書、古井照片、土地丈量圖、存證信函、合約書等文件影本
    為證（本院卷一第152-161頁），應堪採信。
  (二)又原告楊蕭美玲、蕭美麗之被繼承人蕭玉葉曾就蕭林名系爭
    土地應有部分1/6權利，於54年3月12日與被告之被繼承人許
    張加再簽訂不動產買賣契約，且經蕭玉葉交付土地並取得系
    爭土地所有權狀，並負擔蕭玉葉辦理繼承登記蕭林名土地之
    相關費用，嗣因蕭玉葉於56年5月31日死亡，致許張加再未
    及取得所有權移轉登記，而原告楊蕭美玲於蕭玉葉死亡後，
    曾將其印鑑證明2份交付許張加再，另原告蕭美麗就土地移
    轉事宜亦曾與許張加再多次協商等情，亦經被告提出不動產
    買賣契約書、委託書、蕭玉葉戶籍謄本、稅捐完納證明書、
    新莊地政事務所通知書、印鑑證明、信封及信紙等影本為證
    （本院卷一第162-168頁）。而原告蕭美麗、楊蕭美玲等人
    前於96年間共同辦妥蕭林名名下和平段第135、145地號土地
    繼承登記手續時，亦曾出具切結書記載：「因繼承人蕭玉葉
    與許張加再有債權債務關係，蕭玉葉將土地讓渡予許張加再
    並有讓渡書，因土地所有權狀在許張加再手中，故無法提供
    土地所有權狀，請貴所准予先行辦理繼承登記，日後若有私
    權爭執，概由繼承人負責與三重地政無涉」等語（本院卷一
    第220頁），該切結書內容與被告抗辯蕭玉葉曾將系爭土地
    持分1/6出售予許張加再一節互核相符，故被告此部分抗辯
    ，自應認定屬實，堪以採信。
  (三)按原告蕭美麗、楊蕭美玲因繼承而繼受出賣人蕭玉葉之地位
    ，應受該契約權利義務之拘束。且消滅時效完成，僅債務人
    取得拒絕履行之抗辯權，得執以拒絕給付而已，其原有之法
    律關係並不因而消滅。在土地買賣之情形，倘出賣人已交付
    土地與買受人，雖買受人之所有權移轉登記請求權之消滅時
    效已完成，惟其占有土地既係出賣人本於買賣之法律關係所
    交付，即具有正當權源，原出賣人自不得認係無權占有而請
    求返還。本件系爭土地既經蕭玉葉交付許張加在收益管理，
    並交付不動產權利書狀等文件（參見不動產買賣契約書第4
    、5條，本院卷一第162頁反面），故原告蕭美麗、楊蕭美玲
    二人既主張為蕭玉葉之繼承人，自受上開買賣契約之拘束，
    不得對許張加再之繼承人即被告主張無權占有。
  (四)又按「權利之行使，不得違反公共利益，或以損害他人為主
    要目的。行使權利，履行義務，應依誠實及信用方法，民法
    第148條定有明文。又權利之行使，是否以損害他人為主要
    目的，應就權利人因權利行使所能取得之利益，與他人及國
    家社會因其權利行使所受之損失，比較衡量以定之。倘其權
    利之行使，自己所得利益極少而他人及國家社會所受之損失
    甚大者，非不得視為以損害他人為主要目的，此乃權利社會
    化之基本內涵所必然之解釋」（最高法院71年台上字第737
    號判例要旨參照）、「按權利固得自由行使，義務本應隨時
    履行，惟權利人於相當期間內不行使其權利，並因其行為造
    成特殊之情況，足引起義務人之正當信任，認為權利人已不
    欲行使其權利，或不欲義務人履行其義務，於此情形，經盱
    衡該權利之性質、法律行為之種類、當事人之關係、經濟社
    會狀況、當時之時空背景及其他主客、觀等因素，綜合考量
    ，依一般社會之通念，可認其權利之再為行使有違「誠信原
    則」者，自得因義務人就該有利於己之事實為舉證，使權利
    人之權利受到一定之限制而不得行使，此源於『誠信原則』
    ，實為禁止權利濫用，以軟化權利效能而為特殊救濟形態之
    『權利失效原則』，究與消滅時效之規定未盡相同，審判法
    院當不得因已有消滅時效之規定即逕予拒斥其適用，且應依
    職權為必要之調查審認，始不失民法揭櫫『誠信原則』之真
    諦，並符合訴訟法同受有『誠信原則』規範之適用」（最高
    法院97年度台上字第950號判決參照）。本件中，
    1.除原告蕭美麗、楊蕭美玲以外之其餘原告12人主張其為曾
      蕭甘之繼承人，其應繼承之應有部分實際僅1/12，依此計
      算原告訴之聲明所指被告占用系爭土地之面積132.3平方
      公尺，其提起本訴所能取得者亦僅約11平方公尺之利益，
      而系爭被告所有坐落新北市蘆洲區○○○路65號、67號之
      建物均為三層樓且於頂樓陸續加蓋之建築（本院卷一第38
      頁），自被告之父許張加再開始興建起，被告家族即在此
      居住逾40餘年，倘予拆除，不僅造成被告財物重大損失，
      更損及國家社會之資源，顯見該12名原告所為之主張，自
      己所得利益極少，而被告及國家社會所受之損失甚大，堪
      認係以損害他人為主要目的，有權利濫用之情形。
    2.何況，如前所述，被告之父許張加再先後與系爭土地共有
      人張登、張廷藩、張士林、張士文簽訂杜賣證書、與自稱
      繼承蕭林名應有部分1/ 6之蕭玉葉簽訂不動產買賣契約書
      ，且分別給付價金、交付土地後，自54年、55年起即在系
      爭土地興建現有建物使用，所占面積非少，原告之被繼承
      人蕭玉葉、曾蕭甘難謂為不知情。然迄曾蕭甘死亡時（即
      79年3月14日）已逾20年，迄本件起訴時（99年6月8日）
      已逾40餘年，就許張加再占有系爭土地雙方均相安無事，
      期間包括原告在內之系爭土地全體共有人及繼承人、繼受
      人均無異議。且蕭林名名下應有部分1/6應繳納之地價稅
      ，歷年來均由許張加再以蕭林名管理人之名義代繳迄今，
      亦有歷年地價稅繳款書可稽（見本院卷一第170-174頁）
      。從60幾年繳納6609元，到70幾年繳納12809元、27828
      元、37105元、46337元、46381元不等，到80幾年繳納
      46293 元、48233元、48599元、53248元、57896元、
      59314元，到90幾年繳納60731元、61551元、60602元不等
      ，歷年來所繳納之地價稅金額非少。
    3.從而，原告及其被繼承人40餘年來長期不行使權利，致被
      告之父許張加再及被告因信任前述買賣關係而陸續在系爭
      土地興建修繕房屋、使用收益及營生，且40餘年來均由許
      張加再及被告代原告繳納地價稅至今，原告均無異議，顯
      已足引起被告之正當信任，而認原告已不欲行使其權利，
      則原告再於本件主張權利，令被告等人陷入困境，應認有
      違誠信原則，其權利已然失效，而有前述「權利失效」原
      則之適用。
七、綜上所述，原告之被繼承人蕭林名確為系爭132地號之所有
    權人，原告等人亦為蕭林名之再轉繼承人，惟原告蕭美麗、
    楊蕭美玲因繼承而繼受出賣人蕭玉葉之地位，應受該買賣契
    約權利義務之拘束，其餘原告12人係曾蕭甘之繼承人，其行
    使權利有違誠信原則，而有「權利失效」原則之適用，故被
    告等人即非無權占有系爭土地之情形。又被告既非無權占有
    ，自無不當得利可言。是原告提起本件訴訟，請求被告拆屋
    還地，並給付如聲明所示之不當得利之金額，均無理由，應
    予駁回。又其既受敗訴判決，假執行之聲請已失所依據，應
    併予駁回。
八、本案事證已臻明確，兩造其餘主張陳述及所提之證據，經本
    院審酌後，認與本判決結果無影響，爰不一一論駁，附此敘
    明。
九、結論：本件原告之訴為無理由，依民事訴訟法第78條，判決
    如主文。
中    華    民    國   100    年    7     月    6     日
                  民事第三庭    法  官  劉以全
以上正本係照原本作成
如對本判決上訴，須於判決送達後20日內向本院提出上訴狀。如
委任律師提起上訴者，應一併繳納上訴審裁判費。
中    華    民    國   100    年    7     月    6     日
                                書記官  蔡忠衛